【裁判字號】    89,台上,937
【裁判日期】    890224
【裁判案由】    貪污
【裁判全文】
最高法院刑事判決                                八十九年度台上字第九三七號
    上  訴  人  台灣高等法院台中分院檢察署檢察官
    被      告  乙○○
                甲○○
                丙○○
右上訴人因被告等貪污案件，不服台灣高等法院台中分院中華民國八十七年十一月四
日第二審更審判決（八十七年度重上更(一)字第二二號，起訴案號：台灣台中地方法院
檢察署八十一年度偵字第一○八二九、一一○八一、一六三七一、一八○五七號），
提起上訴，本院判決如左：
    主  文
原判決撤銷，發回台灣高等法院台中分院。
    理  由
本件原判決以：公訴意旨稱：乙○○係省立大甲高級中學（以下簡稱大甲高中）校長
，甲○○係大甲高中美工科主任，丙○○係春源印刷股份有限公司（以下簡稱春源公
司）負責人。緣於民國八十年二月四日，台灣省政府教育廳（以下簡稱教育廳）發函
委託大甲高中專案編製「結合社會人力資源，促進教育發展」宣傳手冊兩萬冊，三人
為圖謀不法利益，基於共同之犯意，由乙○○指示授意甲○○逕自洽請熟識之丙○○
就前述兩萬冊專書印製等費用進行預估，共計需新台幣（以下同）八十四萬元；乙○
○、甲○○二人明知審計部頒訂之「機關營繕工程及購置定製變賣財物稽察條例」及
教育廳函頒所屬各級學校之「台灣省政府教育廳營繕工程暨購置定製變賣財物內部審
核程序」規定七十五萬元以上、三百七十五萬元以下需辦理公開比價，並應由該校總
務處庶務組辦理公告招標比價事宜，該校經費稽核小組（人事室、會計室、實習處、
總務處各主任及其他三位教師代表組成）參加比價及驗收，且需現場製作比價會議紀
錄及驗收紀錄，但卻違反規定指示甲○○全權辦理，並任由甲○○於公文書上做不實
之登載，使丙○○能順利領取印製費用八十四萬元。甲○○明知未辦理公開比價及驗
收等手續，但卻唆使丙○○提供不知情之慶豐、大揚、宏信等印刷廠商估價單，偽造
比價紀錄，使丙○○順利以高價取得印刷權，印製妥後亦由甲○○一人私自赴春源公
司驗收，且未製作驗收紀錄，另於辦理報銷請款時，因丙○○開立面額八十四萬元統
一發票乙張，超過十五萬元之規定，無法報銷（依規定需公開比價紀錄，本件改以分
批零星估價方式，以十五萬元以下統一發票報銷），乃退回該發票並唆使丙○○從新
開立面額十五萬元以下統一發票六張（總金額八十四萬元）偽登載於該校請購單及粘
貼憑證上，又以「已向教育廳報備核准」、「有事渠與校長會負責」等說詞，逼使不
知情之會計主任謝清輝、總務主任吳獻瑞、庶務組長邱富郎、會計佐理員童春霞等蓋
章及製作支出傳票，使丙○○於八十年四月十六日即順利領取印製費用八十四萬元。
丙○○於預估印製費用時單價不僅高於一般民營、公營印刷廠承印價格二至五成，且
總數一次印刷之單價，一般民營、公營印刷廠僅為春源公司分批承印單價之四至七成
（高估金額計約三十萬元至五十四萬元間）；另又提供不實之估價單及統一發票，予
乙○○、甲○○做不實之登載，共同圖利印製費用約三十萬至五十四萬元間。八十年
四月二十六日教育廳再函請大甲高中專案編製「台灣省教育施政宣導系列」叢書一萬
套共七萬本；乙○○、甲○○、丙○○三人仍為圖謀不法利益，基於共同之犯意，連
續以前述之方式共同圖利印製費用二百八十萬元之四至七成，約一百十萬至一百七十
萬元。因認被告三人所為，係犯刑法第二百十條、第二百十四條、第二百十六條，貪
污治罪條例第六條第一項第四款之罪嫌云云。經審理結果，認為被告等三人之犯罪不
能證明，因而維持第一審諭知被告等無罪之判決，駁回公訴人在第二審之上訴，雖非
無見。惟查：(一)據本件被告丙○○於法務部調查局中部機動組（下稱中機組）八十一
年八月六日調查時供稱：「結合社會人力資源，促進教育發展專書之印製，係大甲高
中美工科主任甲○○於八十年農曆春節前主動打電話給我，要我去大甲高中以同型式
書本藍本進行毛估。春節過後，約八十年二月十九日，我應甲○○之邀再赴大甲高中
將該專書之稿件取回，並展開打字排版等準備工作，三月十一日印刷準備工作完成，
含文稿、打字、校正、修改、照相、晒版、修改、製版，並於三月十八日印刷完畢。
共使用三部三色平版印刷機，工作人員共三人工作時數約正常班四十八小時，加班約
三十小時，合計工作時數約七十八小時」等語。依被告丙○○所供情節觀之，其印製
過程自八十年二月十九日迄同年三月十八日已包括其事實上所使用之三色或單色印刷
機印製之時間及其事後所辯經多次換稿改稿之時間在內。丙○○並未供述有急迫情事
。證人即承辦上開二批專書印製業務之教育廳秘書室科員王文海於中機組調查時亦證
稱：大甲高中是在八十年二月六日就收到委託印製該專書之公文云云。則計至同年二
月十九日開始印製之時間尚有十三天，難謂無足夠時間公開招標比價。嗣該證人於原
審八十三年六月二十四日訊問時亦證謂：被告乙○○等印書時，並未反應時間緊迫，
無法依規定招標比價，印書期間，伊有去校對過一次，裡面小姐有去校對過四、五次
等語。原判決對於上開不利被告等之證據，究竟如何不足資為認定其有本件犯行之證
據，並未在理由內有所說明。遽行論斷，自嫌判決理由不備。(二)被告丙○○於中機組
調查中又供承：台灣省教育施政宣導系列專書共印製一萬套七萬本，亦是大甲高中美
工科主任甲○○告訴我要由本公司承印，而這七本書稿件是於八十年五月初交到本公
司，而陸續於五月十八日稿件全部到齊。本公司於八十年五月初第一批稿件到達後即
開始作業，包括打字、校正，直到稿件全部到齊，於六月十一日印刷準備工作完成，
並開始正式上機印刷，而印製這批專書共同使用五部平版印刷機，印刷使用天數約十
天（六月十一日至六月二十一日），而其間先交貨五十套（不含封套盒）給教育廳使
用，共使用人力六人，使用時數正常班八十小時，加班五十小時，共使用時數一百三
十小時，始完成共七萬冊專書（含封套）之印刷工作等語，上開時間自然包括其事後
辯解抽換稿件之時間。證人即台中榮民印刷廠辦事員劉嘉玲在八十一年八月十一日中
機組調查中復證稱：結合社會人力資源促進教育發展專書，自稿件齊全至印刷裝訂完
成共需十九日，其中不包含校對時間，而印刷時僅需一部四色平版印刷機及三至四名
工作人員即可，勿庸加班趕印，若一次印製二萬一千五百十一本，則成本降低為每本
單價十五點六元。另台灣省教育施政宣導系列專書七萬冊，自稿件到齊至打字完畢需
時十天付印後至印刷裝訂完成共需二十天，其中不包括校對時間，而印刷時僅需一部
四色平版印刷機及三至四名工作人員即可，勿庸加班等情。原審未依憑上開供證內容
調查被告丙○○承印上開專書實際須費時間，並向其主管機關之總務單位調查印製上
開專書如進行公開招標所須時日﹖究明被告乙○○、甲○○是否確無時間進行公開招
標，以為判斷之依據，遽行判決，尤嫌未盡調查之能事。(三)本件公訴人起訴之行使偽
造私文書部分，係指「慶豐、大揚、宏信等印刷廠商估價單，皆係空白估價單交由丙
○○填寫，渠等根本無具體授權丙○○，應書寫多少價額，甚至不明丙○○要將該估
價單交何人或做何用，由丙○○具體書寫價額，自係偽造，而此種偽造之比價紀錄（
按指估價單）為甲○○、乙○○所明知。」有起訴書所載可稽。原審就被告等人有無
上開行使偽造私文書罪責部分，未予置議，自有已受請求之事項而未予判決之違誤。
檢察官上訴意旨執以指摘，為有理由。應認原判決仍有撤銷發回之原因。
據上論結，應依刑事訴訟法第三百九十七條、第四百零一條，判決如主文。
中      華      民      國    八十九    年      二      月    二十四    日
                              最高法院刑事第四庭
                                  審判長法官  黃  劍  青
                                        法官  劉  敬  一
                                        法官  林  增  福
                                        法官  邵  燕  玲
                                        法官  池  啟  明
      右正本證明與原本無異
                                              書  記  官
中      華      民      國    八十九    年      三      月      三      日


司法院資訊處製作；財團法人民間司法改革基金會備份。
